【裁判字號】    89,台非,151
【裁判日期】    890608
【裁判案由】    詐欺
【裁判全文】
最高法院刑事判決                                八十九年度台非字第一五一號
    上訴人  最高法院檢察署檢察總長
    被  告  甲  ○  ○
右上訴人因被告詐欺案件，對於台灣高等法院台南分院中華民國八十八年二月十一日
第二審確定判決（八十七年度上易字第二三四五號，起訴案號：臺灣臺南地方法院檢
察署八十五年度偵續一字第十三號），認為違法，提起非常上訴，本院判決如左：
    主  文
上訴駁回。
    理  由
非常上訴理由稱：「一按刑事判決確定後，發現該案件認定事實與所採證據不相適合
，自屬違背法令，得提起非常上訴（司法院大法官會議六十五年釋字第一四六號解釋
文參照），又依法應於審判期日調查之證據未予調查，致適用法令違誤，而顯於判決
有影響者，該項判決即屬違背法令，應有刑事訴訟法第四百四十七條第一項第一款規
定之適用（司法院大法官會議七十二年釋字第一八一號解釋參照），合先敘明。二、
本案第二審確定判決於理由一之（二）末段指：『上開提存款是否汪阿怨於事前以他
人名義存入甲○○帳戶再行提領即不無疑問』云云。惟查被告甲○○在台南市第三信
用合作社00000－0－0號帳戶，自八十三年七月七日至十一月三十日對帳單，
其中並無三百六十萬元一筆匯入，且八十三年七月二十六日，存款餘額高達壹仟零柒
萬壹仟捌佰肆拾元，同年九月八日提出參佰陸拾萬元之前，僅有八十三年七月十九日
電匯入戶參萬柒仟伍佰元一筆，此有被告甲○○所提對帳單附卷可查，被告甲○○於
原審亦曾聲請調查該三百六十萬元之來源，該項證據如經調查，即可動搖原確定判決
之認定，乃原審未為必要之調查，又未於判決中說明不為調查之理由，原判決顯有違
背法令。三、本案第二審確定判決於事實欄內認定『……，並立即由李慶煌簽發華僑
銀行府城分行為付款人，八十三年八月二十四日票期、面額新台幣（下同）三千萬元
之支票一紙，交由汪阿怨於當日領取』等情無訛（見第二審判決書第三頁第一行至第
三行所載）。原判決既認定被告李慶煌確有交付買賣價金三千萬元予汪阿怨之事實，
則以本件買賣總價金四千八百九十三萬一千三百元，被告李慶煌已經給付超過六成之
買賣價金，僅因嗣後代書即被告甲○○無法辦理所有權移轉登記之手續，致未能付清
餘款，何能指為本件買賣契約虛偽不實？依證據法則，第二審判決如認定本件買賣契
約係屬虛偽不實，必須認定上開三千萬元之價金事後有回流至李慶煌手中，始足以作
虛偽不實之認定，倘若未能證明該筆已由出賣人汪阿怨兌領之款項有回流至被告李慶
煌手中之事實，自不足以認定本件買賣契約虛偽不實。申言之，『上開三千萬元之價
金有回流至被告李慶煌手中』之事實之有無，足以影響本案判決本旨與全案情節，自
屬應於審判期日調查之重要證據，詎第二審確定判決對於與待證事實有極為重要關連
之證據，漏未予調查，致誤認本件買賣契約虛為不實，揆諸司法院大法官會議七十二
年釋字第一八一號解釋文意旨，該第二審判決自屬違背法令，應有刑事訴訟法第四百
四十七條第一項第一款規定之適用。四、次依第二審確定判決於犯罪事實欄內既認定
被告李慶煌確有交付買賣價金三千萬元予汪阿怨之事實無訛，惟於理由欄內則認定被
告吳萬得、汪阿怨與被告李慶煌、甲○○間虛偽成立土地買賣契約，足徵第二審確定
判決此部分亦有理由矛盾之違背法令。五、第二審判決理由另以『被告吳萬得、汪阿
怨於八十三年八月二十四日出售土地得款三千萬元，然就三千萬元之去向均無法舉證
以供調查』為理由，遽予認定被告等所為買賣虛偽不實（見第二審判決書第七頁倒數
第五行第（三）項所載）。惟查同案被告即出賣人汪阿怨縱然不願交代或無法舉證其
向同案被告李慶煌收取三千萬元之資金流向，然亦不得任意推測該三千萬元必回流至
被告李慶煌手中，進而認定本件買賣契約虛偽不實，故該第二審判決顯然違反刑事訴
訟法第一百五十四條『犯罪事實應依證據認定之，無證據不得推定其犯罪事實』之規
定，其判決自有不載理由之違法。六、第二審判決理由另謂：『買賣契約又無吳萬得
、汪阿怨各簽三千萬元本票給李慶煌係供何用途之記載，足證李慶煌聲請以吳萬得、
汪阿怨為相對人，金額分別為三千萬元之本票裁定……俱屬虛偽不實債權無訛』等情
（見第二審判決書第八頁），其判決亦有不依證據認定犯罪事實判決不載理由之違法
，玆分述如下：（一）查被告李慶煌以前曾委託代書即被告甲○○向莊有力購買土地
，總價金一億五千四百六十九萬二千二百三十元，另繳納土地增值稅三千八百三十七
萬一千四百零一元，此有不動產買賣合約書（見二審卷附證據六）、土地登記申請書
（見同上卷證據七）及土地增值繳款書（見同上卷證據八）可證，被告李慶煌此次購
地，基於前次買賣行為成功之信任關係  故完全委任被告甲○○全權處理，此有被告
李慶煌提出之八十三年九月十日書立之切結書影本可佐。（二）被告李慶煌委託代書
即被告甲○○於民國八十三年八月二十四日向地主汪阿怨購買坐落台南市○○區○○
路四○○地號土地面積一四七○‧五二平方公尺（約四百四十四‧八三坪）土地，目
的是設立工廠，嗣後因買賣無法順利辦理過戶，乃將工廠改設在台南市○○區○○路
二段四十九號。此有加州工程顧問股份有限公司核准登記日期為八十三年十月十一日
可證（見同上卷證一、二），另依據工程合約（見同上卷證據三）所載購買機器設廠
之交貨地點係在台南市○○區○○路二段四十九號，亦可證明確有設廠之事實。足徵
被告李慶煌購買系爭土地，原是有計劃設廠，並非通謀虛偽買賣，尤其被告李慶煌與
地主汪阿怨非親非故，實無冒犯罪之危險配合製造假債權之必要。（三）查被告李慶
煌確有簽發華僑銀行府城分行八十三年八月二十四日期、面額三千萬元之支票一張，
交付地主汪阿怨兌領無訛，亦為原判決所認定之事實，足徵被告李慶煌確有交付買賣
價金三千萬元，彰彰甚明。至於三千萬元之資金來源，其中一千五百萬元係自活儲帳
號七三三－五號轉帳而來，另一千五百萬元則為現金，原先預備要發放公司員工遣散
費之用，而先予移作為購地建廠之用，給付買賣價金。依據被告活儲帳戶內（見同上
卷證據五），平時存款餘額均在一千萬元至三千萬元之間，足徵被告資金充裕，足供
購買系爭土地之資金之用，不可能虛偽買賣。（四）綜上所述，被告李慶煌購買土地
之用途、資金來源、價金之交付及與代書即被告甲○○之信任關係等各項事實，均有
明確之證據足資佐證。至於被告甲○○後於辦理所有權移轉登記時發現系爭土地已遭
他人聲請法院假扣押，乃要求出賣人汪阿怨夫婦簽發同額之本票以資保障，衡情酌理
，均係代書發現其業務疏忽後所為之補救措施，藉以保障買受人即李慶煌之權益，乃
第二審確定判決反以『買賣契約又無吳萬得、汪阿怨各簽發三千萬元本票給李慶煌係
供何用途之記載』為由，遽予推測本件買賣契約及三千萬元之本票債權俱屬虛偽不實
云云，而置上開各項明確之證據不論，顯有違證據法則。七、被告李慶煌確有交付買
賣價金三千萬元予出賣人汪阿怨受領之事實，為第二審確定判決所認定無誤，而在第
二審確定判決未予認定上開三千萬元事後已回流到被告李慶煌手中之前提下，被告李
慶煌對於出賣人汪阿怨夫婦自有請求返還三千萬元買賣價金之債權，則被告李慶煌持
有出賣人汪阿怨夫婦簽發之面額三千萬元之本票實難謂其本票債權為虛偽不實，足徵
第二審確定判決認定上開三千萬元之本票債權為虛偽不實，進而認定被告李慶煌、甲
○○以假債權取得執行名義參與分配為訴訟詐欺之行為，其判決認定事實與適用法律
均有違誤，揆諸首揭說明，原判決顯屬違背法令，案經確定，且不利於被告，爰依刑
事訴訟法第四百四十一條、第四百四十三條提起非常上訴，以資糾正。」等語。
本院查被告甲○○於原判決審理中已提出其在台南市第三信用合作社開戶之存摺影本
及舉證人侯甦飛以證明辦理撤銷假扣押之三百六十萬元係其自上開帳戶內提領出，交
由該證人前往辦理，該款係其借給地主汪阿怨，惟原判決於理由一之（二）已審酌上
開證據認不足為被告有利之認定，依此，被告於原審已就該三百六十萬元來源提出證
據，而為原判決所不採，原判決自無非常上訴意旨（一）所指之應於審判期日調查之
證據而未予調查之違法。次查本件原判決認定，「吳萬得、汪阿怨意圖脫產，以防債
權人拍賣系爭土地，竟與李慶煌、甲○○共同意圖為自己不法之所有並共同謀議，於
八十三年八月二十四日，由李慶煌與汪阿怨就上開土地虛偽訂立價金四千八百九十三
萬一千三百元之不動產買賣合約書及八十三年九月九日，擔保權利總金額三千五百萬
元之抵押權設定契約書，並立即由李慶煌簽發以華僑銀行府城分行為付款人，八十三
年八月二十四日票期，面額三千萬元之支票一紙，交由汪阿怨於當日領取，以掩人耳
目。再由汪阿怨、吳萬得於同日各簽發面額三千萬元，到期日分別為八十三年九月二
十三日及二十四日之本票各一紙，交與甲○○收執。吳萬得另於八十三年九月六日，
簽發面額六百萬元，到期日八十三年十一月六日之本票一紙交與甲○○持有，而製造
不實之假債權。」，即原判決認定李慶煌與地主汪阿怨係虛偽訂立買賣契約及抵押權
設定契約書，並由李慶煌簽發支票交地主兌領，以掩人耳目，且吳萬得、汪阿怨所簽
交之本票均係製造不實之假債權。嗣於理由中以地主吳萬得、汪阿怨夫婦二人就買賣
總價金所述與實際買賣價金相差一千多萬元，已有可疑，而本件買賣金額又高達近五
千萬元，被告從業代書十多年及李慶煌豈有不於事先閱覽土地登記簿謄本，以知悉土
地遭假扣押，遑論被告於第一審已供簽約時知有假扣押，理應就假扣押部分如何處理
訂明於契約內，而買賣契約中亦已載明「先配合設定三千五百萬元」，三千萬元非小
數目，衡情非不可先行設定抵押權再付，況洽談買賣已逾二個月，何須急在一時交付
三千萬元定金？李慶煌焉能以汪阿怨稱因債主逼債甚急而置自己三千萬元定金風險於
不顧？又於簽訂買賣契約之日即簽發當日支票面額三千萬元之定金交賣方領取，而定
金金額超過買賣總價之六成，亦與不動產買賣常情不符，參諸李慶煌於偵查之初所稱
對於本件買賣賣方何人、土地之地號、坐落，有無設定擔保或假扣押等完全不知情，
即與出賣人訂立契約，並簽發當日之三千萬元支票由出賣人領取，辯稱該買賣並非虛
偽不實，何以昭折服？另地主吳萬得、汪阿怨夫婦稱就得款三千萬元去向均無法舉證
以供調查，益證所謂買賣係虛偽不實。依此，原判決事實與理由中均以本件買賣契約
係虛偽不實，又事實亦認定李慶煌交付三千萬元支票由地主兌領係「以掩人耳目」、
地主簽交本票均係「製造假債權」，而理由中亦說明李慶煌於簽約時即交付三千萬元
與常情不符，地主吳萬得、汪阿怨夫婦就三千萬元去向無法舉證供調查；其顯係認定
李慶煌實際並未交付該款，而地主亦未收受無疑，並無非常上訴意旨所指之「前者認
定交付買賣價金屬實，後者則認定虛偽成立買賣契約」之理由矛盾之情事。本件原判
決既認定李慶煌簽發上開三千萬元支票交由汪阿怨兌領用以掩人耳目，實際並未交付
，其既非認定李慶煌實際有交付而地主有收受該款，則三千萬元有無「回流」至李慶
煌手中自與原判決認定李慶煌與共犯是否成立犯罪無關，原判決就有無回流之事實未
予調查，自難謂有於審判期日應行調查之證據而未予調查之違誤。至原判決理由說明
地主吳萬得、汪阿怨夫婦就三千萬元去向無法舉證供調查，旨在說明地主並未收得該
款，而並非以此推測該款已回流李慶煌手中，非常上訴意旨以此指原判決有不載理由
之違法，殊屬誤會。另非常上訴意旨六依卷內資料指原判決就認定地主吳萬得、汪阿
怨所簽發交被告之本票俱屬虛偽不實債權，有不依證據認定犯罪事實及判決不載理由
，其採證顯有違證據法則之違法云云，核係專憑己見漫指原判決採證認事不當，係對
於事實審法院綜合全卷證據資料，所為證據取捨裁量權行使之當否為任意指摘，自與
非常上訴係以統一法令適用之本旨有違。綜上，非常上訴難認有理由，應予駁回。
據上論結，應依刑事訴訟法第四百四十六條，判決如主文。
中      華      民      國    八十九    年      六      月      八      日
                              最高法院刑事第二庭
                                  審判長法官  莊  來  成
                                        法官  呂  潮  澤
                                        法官  謝  俊  雄
                                        法官  蘇  振  堂
                                        法官  邵  燕  玲
      右正本證明與原本無異
                                              書  記  官
中      華      民      國    八十九    年      六      月     十六     日


司法院資訊處製作；財團法人民間司法改革基金會備份。
